臺灣台中地方法院民事判決　九十年度訴字第二七四號
　　原　　　告　　丙○○
　　複 代理 人　　甲○○
　　　　　　　　　林蓓珍
　　被　　　告　　桂裕企業股份有限公司
　　法定代理人　　乙○○
　　即 重整 人　　黃清華
　　代　表　人　　鄭瑞文
右當事人間請求撤銷決議事件，本院判決如左：
    主      文
原告之訴駁回。
訴訟費用由原告負擔。
    事    實
甲、原告方面：
一、聲明：被告民國八十九年十二月十五日八十九年第二次股東臨時會會議決議【如
    附件】應予撤銷。
二、陳述：
（一）按公司臨時股東會之召集，應於十日前通知各股東，惟被告均未發開會通知予
      原告，其召集程序顯然違反法令，又按公司法關於股東會之召集通知係採發信
      主義（公司法並未對公司應用何種郵寄方式作規定）即將召集之通知書交付郵
      局寄發之日，即發生通知之效力，而交付通知書予郵局寄發，此「交付」行為
      ，顯屬積極事實，依法自應由主張有此事實者負舉證責任，
（二）復按股東會應由董事長召集董事會決議後召集之，如股東會召集程序或決議方
      法有違反法令或章程時，股東得自決議之日起一個月內訴請法院撤銷其決議，
      公司法第一百七十一條及同法第一百八十九條定有明文。又董事缺額達三分之
      一時，應召集臨時股東會補選之，經補選後董事會始能合法運作，同法第二百
      零一條亦明文規定。查被告公司第三屆董事原計有九名，分別為王鍾渝、陳振
      榮、杜金陵、郭金城、陳其泰、胡僑華、陳寶瑞、謝裕民、謝欣澤，任期三年
      ，其中原任董事長謝裕民因挪用被告公司資金，已自行請辭在案，而原董事桂
      裕投資股份有限公司（下稱桂裕投資公司）因其持股轉讓超過原就任時股數二
      分之一，其選任之董事當然解任，致被告公司董事之缺額已達三分之一，按公
      司法第二百零一條規定董事缺額達三分之一時應召集臨時會補選之，觀其文義
      ，上開規定既云「應」字，顯屬強制規定，亦即公司董事缺額達三分之一時，
      應先完成缺額董事之補選，董事會始能持續運作，否則即有違強制法規之原意
      ，且董事長係由董事會選舉產生，於董事缺額有達三分之一情事，如未先完成
      補選即逕以殘留之董事席次選舉新任董事長，顯有違公司法第二百零一條之意
      旨，且按被告公司章程第十四條規定，被告公司之董事長應由三分之二以上董
      事出席及出席董事半數之同意互選，是以被告公司之狀況而言，董事長之選舉
      實際應有六席以上董事出席，出席董事過半數同意選舉始屬合法。
（三）訴外人乙○○為強取被告公司之董事長職權，竟聯合董事杜金陵、陳振榮、王
      鍾渝、陳寶瑞四人，於明知被告公司之董事缺額已達三分之一，如先行補選，
      回復九席董事席次，乙○○未必能獲當董事長，伊等乃先由乙○○取代杜金陵
      之董事身分，被告公司未先辦理補選，即於八十九年九月二十九日違法自行召
      集被告公司董事會，復在由伊等四人出席狀況下（按被告公司章程規定，應實
      際有六席以上出席始得選舉董事長），即由伊等四人於八十九年九月二十九日
      違法推選乙○○為被告公司董事長並由乙○○再以董事長身分，召集現存之餘
      三席董事，決議召開系爭臨時股東會，此股東會之召開難謂合法。
三、對被告公司抗辯所為之陳述：
　　本件原告從未主張股東會開會通知應用掛號，原告係主張選擇郵寄開會通知之方
　　式既在公司，則自不應於發信認定時，又異於一般舉證責任配置原則，任令被告
    公司不就發信之積極事實證明確有對原告發信，再者，被告公司所舉之證人既未
    能證明被告公司所寄發之召集通知書對象有包括原告，且依被告公司所提之股東
    戶號高達五百六十四號，而被告公司卻僅郵寄二百九十四份，兩者份數落差幾近
    三百份，則何能證明被告公司卻未漏寄原告，再參酌被告公司所附被證六號股東
    名冊亦見刪減，該名冊經證人證稱郵局毋需就此審核，亦未留底，是迄今被告公
    司仍未能就伊有發信此積極事實舉證甚明，被告雖復舉大華證券公司之統計表稱
    多數上市公司之開會通知均以平信寄發云云，惟舉證責任如何配置，係證據法則
    之一環，豈容以多數公司均如何為之，即將原應由該等公司善盡舉證之責任，轉
    改由他方為之，則證據法則將形同虛設。
四、證據：提出桂裕企業股份有限公司八十九年第二次股東臨時會議事錄。
乙、被告方面：
一、聲明：原告之訴駁回。
二、陳述：
（一）被告公司係依法召集股東會
　１、最高法院八十四年一月十七日八十四年度第一次民事庭會議決議「股份有限公
　　　司股東會召集之通知採發信主義。」又經濟部６９．１１．１０商３８３９３
　　　４號函解釋「公司法第一百七十二條規定，股東常會之召集，應於二十日前通
　　　知各股東，所規定之通知日期，實務上均採『發信主義』，而非『到達主義』
　　　即指將召集之通知書交郵局寄出之日為準，受通知人何時收到，並不影響股東
　　　會召集之效力。」，合先敘明。
  ２、依前開最高法院及經濟部之解釋，股東會開會通知，係發信主義，故被告公司
      於交寄通知書時，即生依法召集之效力。查被告公司對系爭股東會業已於八十
      九年十二月四日寄發開會通知予原告，此有被告公司交寄開會通知之股東名冊
      及台中港郵局大宗函件彙計郵資可稽。再者　由該次股東會會議記錄觀之，股
      東出席率高達百分之九十二以上，顯見被告公司確有依法寄發開會通知，原告
      恣意指摘被告公司未發開會通知，實不足採信。
（二）原告主張董事缺額達三分之一時，應經補選董事後，董事會始能合法運作云云
      ，並無法律依據。
  １、按公司法第二百零一條明定：「董事缺額達三分之一時，應即召集股東臨時會
      補選之。」惟並無公司董事會應於補選後，始能合法運作之規定，原告之主張
      並無法律依據，如採原告之主張，則被告公司董事會於未及補選前，無合法運
      作之能力，則被告公司董事會，亦無合法決議召集臨時股東會以補選董事之能
      力，原告之主張顯與公司法第二百零一條規定相違且相互矛盾，實難採信。
  ２、另，「公司董事缺額達三分之一，得以修改章程降低董事人數方式，使不生缺
      額補選」此有經濟部八四、十二、七商00000000號解釋在案。因此，
      被告公司董事會仍得依據解釋意旨合法召集董事會，決議修改章程並召集股東
      會，以降低董事人數之方式，使不生缺額選之情事，而非如原告主張非經補選
      不得合法運作之情，原告之主張亦與經濟部之解釋相違。被告公司董事會依前
      揭經濟部之解釋，合法召集股東臨時會，並於八十九年十二月十五日第二次股
      東臨時會，經股東會合法決議修改章程，減少董事席位為五席使被告公司無缺
      額達三分之一之情，並無不當，原告之主張，洵屬無據。
（三）被告公司合法選舉乙○○為董事長：
  １、查被告公司董事原為九席，董事長謝裕民辭職，桂裕投資公司因轉讓持股超過
      二分之一，故其指派之法人代表人郭金城、陳其泰及胡僑華等三席董事，依公
      司法第一百九十七條之規定，及經濟部八二、二、一六商○○一三四六號解釋
      （法人股東股份轉讓超過其限額，其指派之董監當然解任），亦當然解任。又
      依經濟部之解釋，公司董事名額總數依「依法選任，並以實際在任而能出席者
      」計算，應扣除前述辭職及解任等未實際在任之席次，被告公司董事人數應為
      六名。
  ２、是以被告公司八十九年九月二十九日依公司法第二百零八條及被告公司章程之
      規定，由董事互推之代理人乙○○於八十九年九月二十九日召集董事會，並由
      四席董事出席，出席董事全體同意改選乙○○為董事長，於法並無不合。被告
      公司係合法選舉乙○○為董事長，原告主張被告公司應有六席董事出席始得選
      董事長，於法顯無據。
  ３、綜上，被告公司董事長乙○○，係經合法當選，被告公司董事會亦合法決議召
      集八十九年第二次股東臨時會，並寄發開會通知，並無原告所指違法之情，原
      告主張，於法尚嫌無據，應予駁回。
三、證據：提出、系爭臨時股東會會議紀錄、報到出席表、出席股數登記單、被告公
    司員工開會通知簽收單、開會通知書、議事手冊、股東名冊（郵件用）、大宗函
    件彙計郵資單、被告公司第三第一次臨時董監聯席會會議紀錄、桂裕企業股份有
    限公司股東名冊、大華證券股務代理單代理公司八十九年股東會開會通知書寄發
    方式統計表、經濟部八九、五、十一商（一）00000000號解釋、經濟部
    八二、二、一六商○○一三四六號解釋、經濟部八四、一二．七商000000
    00號解釋、經濟部六九、十一、十商三八三九三四號解釋、被告公司章程，並
    聲請傳喚證人即台中港郵局經辦人員劉聰海。
丙、本院依職權調取八十九年度重整字第二號卷宗，並傳喚證人即原告之姊姊陳昭容
    。
    理　　　由
甲、程序方面：
    查被告公司之法定代理人原為乙○○，嗣被告公司於九十年五月十日經本院裁定
    准予重整，並選派乙○○、黃清華及遠東國際商業銀行為重整人，依公司法第二
    百九十三條第一項之規定，重整裁定送達公司後，公司重整業務之經營及財產之
    管理處分權移屬於重整人，且公司股東會及董事之職權應予停止，故被告公司現
    已由前開重整人執行公司職務，並對外代表公司，故被告公司之法定代理人應改
    為前開三名重整人，為此被告公司依法於九十年八月三十日具狀聲明承受訴訟，
    本院核其承受訴訟之聲明，合法並有理由，合先敘明。
乙、得心證之理由：
一、本件原告主張：被告公司第三屆董事原計有九名，分別為王鍾渝、陳振榮、杜金
    陵、郭金城、陳其泰、胡僑華、陳寶瑞、謝裕民、謝欣澤，任期三年，其中原任
    董事長謝裕民因故已自行請辭在案，而原董事桂裕投資公司，亦因其持股轉讓超
    過原就任時股數二分之一，其選任之三名董事郭金城、陳其泰、胡僑華當然解任
    ，被告公司董事之缺額已達三分之一，被告公司並未依法先完成缺額董事之補選
    ，於八十九年九月二十九日，由董事互推之訴外人中國鋼鐵股份有限公司之代理
    人乙○○召集被告公司董事會，復在僅有四名董事出席狀況下，推選乙○○為被
    告公司董事長並由乙○○再以董事長身分，召集現存之餘三席董事，決議召開系
    爭臨時股東會，並於八十九年十二月十五日第二次臨時股東會時，將章程修改，
    減少董事席位為五席等情，有原告所提出之被告公司八十九年度第二次股東臨時
    會議事錄，及被告所提出之被告公司第三屆董事及監察人名單、被告公司第三屆
    第一次臨時董監事聯席會會議紀錄等資料為證，復為兩造所不爭執，堪信為真實
    。
二、本件原告復主張臨時股東會之召集，應於十日前通知各股東，惟被告均未發開會
    通知予原告，其召集程序亦顯然違反法令等情。被告則以：被告公司對系爭股東
    會業已於八十九年十二月四日以平信方式寄發開會通知予原告，原告指摘被告公
    司未發開會通知，不足採信等語，資為置辯。經查：
（一）按臨時股東會之召集，應於十日前通知各股東，對於持有無記名股票者，應於
      十五日前通知，公司法第一百七十二條第一項定有明文。又按股份有限公司股
      東會召集之通知，依公司法第一百七十二條第一項、第二項規定意旨，係採發
      信主義，通常於該條項所定之期限前並依股東名簿所載各股東之本名或名稱、
      住所或居所發送召集股東會之通知，即生效力，即於客觀上已足使該股東了解
      通知之內容者，解釋上，應認仍生通知之效力，否則在股份有限公司之股東人
      數，恆逾千百甚至上萬，苟因發送召集股東會通知之爭執，而迭陷股東會之決
      議於永不確定馴至不能執行之窘境，顯失立法之原意（最高法院八十七年度台
      上字第一七七六號判決意旨參照）。
（二）查被告公司對於系爭臨時股東會開會通知之寄發，提出以下之說明：(1)法人股
      東及股東名冊編號四二一號以後之股東係以掛號方式郵寄，共一百九十七份。
      (2)若股東屬被告公司之員工者則以本人或代理人簽收方式送達，共八十三份。
      (3)編號四二一號以前之股東且非被告公司員工或法人股東者，以平信方式郵寄
      ，共二百九十四份，已按被告公司股東名單全數寄發股東會開會通知等情，有
      被告公司提出之系爭臨時股東會報到出席表、出席股數登記單、被告公司員工
      開會通知簽收單、開會通知書、大宗函件彙計郵資單、被告公司股東名冊等證
      物佐憑，原告雖仍爭執以未收到開會通知，惟查：
  １、被告公司稱已將系爭臨時股東會之開會通知以平信之方式寄發予原告等情，業
      據其提出前開料為證，且經證人即原告之姊姊陳昭容到庭證稱確有接獲被告公
      司以平信方式寄發之開會通知書，復因任職於桂裕投資公司，又受桂裕投資公
      司之委託參加系爭股東會，故知悉桂裕投資公司亦有收到系爭股東會之開會通
      知，被告公司係依掛號郵件寄發予桂裕投資等語，再查被告公司為一公開發行
      股票之公司，依上開出席表之記錄可知系爭股東會之股東出席率已高達百分之
      九十二點九零八五，又衡之被告公司已將按股東人數與寄發股東會開會通知之
      方式分別查明列舉於前，誠難認被告公司有獨漏原告，不予寄發系爭股東會開
      會通知書之情事。
  ２、另系爭股東臨時會之開會通知書，雖非完全以掛號信件寄出，以致無法完整保
      留寄發之憑證，惟是否以掛號信函寄發開會通知，僅係證明方法之一，公司法
      亦未限定須以掛號信函寄發，是尚難以此謂被告公司未寄發開會通知，又股份
      有限公司股東會召集之通知，既採發信主義，且被告公司已就其遵期發出開會
      通知一情舉證相當之證據，足認其所稱為真，雖原告堅稱未收受開會通知，然
      縱認原告確未曾收受開會通知，亦無法就此推論被告公司未寄發開會通知，從
      而，本件原告以其未收受開會通知，主張被告公司未通知原告而訴請撤銷系爭
      股東會決議，顯無理由。
三、本件原告另以被告公司之董事缺額已達三分之一，詎未先行補選，違法自行召集
    董事會，推選乙○○為被告公司董事長並由乙○○再以董事長身分，召集現存之
    餘三席董事，決議召開系爭股東臨時會，此股東會之召開難謂合法等語，被告公
    司則以：董事會為公司之執行業務機關，凡公司業務之執行除應由股東會決議之
    事項，均應由董事會決定之，再者，目前公司實務，如有缺額達三分之一之情形
    ，大都繼續運作，並俟召集股東臨時會後，以補選董事，或以變更章程方式，繼
    續運作，被告公司董事長乙○○，係經合法當選等語，資為置辯。經查：
（一）
　１、按無召集權人召集之股東會所為之決議為當然無效，此乃因股東會應由有召集
      權人召集，其由無召集權人召集之股東會，既非合法成立之股份有限公司之意
      思機關，自不能為有效之決議，最高法院七十年度臺上字第二二三五號判例可
      資參照。
  ２、又按董事長對外代表公司，對內為股東會、董事會及常務董事會主席，是以董
      事長之地位，對於企業之整體運作及經營狀況非常重要，不可一日或缺，故董
      事因故不能行使職權時，其職務本應由副董事長代理之，倘無副董事長或副董
      事長亦請假或因故不能行使職權，由董事長指定常務董事一人代理之，其未設
      常務董事者，指定董事一人代理之，董事長未指定代理人者，由常務董事或董
      事互推一人代理之，公司法第二百零八條第三項定有明文，而於董事長自行請
      辭時，其職權消滅，其於董事長地位而指定之代理人，代理權限亦隨同消滅，
      故於董事長辭職後，公司應迅依公司法第二百零八條第一項、第二項規定補選
      董事長，在董事長未及補選前，得類推適用同條第三項規定，由副董事長、無
      副董事長者，由常務董事或董事互推一人暫行執行董事長職務，以利公司之運
      作之維持。再者，法人為公司股東時，得當選為董事，但須指定自然人代表行
      使職務，亦得由其代表人當選為董事，而代表人有數人時，得分別被推或當選
      ，又前開代表得依其職務關係，隨時改派或補足原任期，公司法第二十七條第
      一項、第二項、第三項分別定有明文。
  ３、另以董事缺額達三分之一時，應即召集股東臨時會補選之，此乃因董事會之重
      要議案，依公司法之規定須有三分之二以上董事之出席，始克為決議之故，復
      以公司董事名額總數之計算，應按依法選任並以實際在任而能應召出席者以為
      認定，董事會應出席之人數，如有法定當然解任而發生缺額之情形，應予扣除
      ，從而若公司董事缺額達三分之一，公司以修改章程之方式降低董事人數，使
      不發生缺額補選之情形，以維企業營運之存續，依法尚無不合，惟若仍維持章
      程所載之董事人數，自應即召集股東臨時會補選之，就此情形倘未及補選而有
      必要時，得以原選次多數之人代行職務，有公司法第二百零一條、經濟部八十
      四年十二月七日商00000000號函、八十九年五月十一日商（一）八九
      二○七二二五號函可資參照。
（二）繼查：
　１、本件原告雖主張被告公司之董事長乙○○之選任未依法定程序，乙○○再以董
      事長身分，所召開之系爭臨時股東會自難謂合法等語，然查：惟若原告所陳訴
      外人乙○○不具董事長之身分為真，則系爭臨時股東會之開議自屬於無召集權
      人之召集，揆諸前揭判例意旨，為當然無效，與得撤銷之法律行為經撤銷始視
      為自始無效者有別，原告訴請撤銷系爭股東會決議之訴，自屬無據。
　２、又以，被告公司第三屆原有之九名董事中，原董事長謝裕民因故辭職，而原董
      事桂裕投資公司，亦因其持股轉讓超過原就任時股數二分之一，其選任之三名
      董事郭金城、陳其泰、胡僑華當然解任，此際被告公司董事會實際在任而能出
      席之董事為五名，復因原董事長之辭職，為求維繫企業內部之正當運作，並確
      保對外之業主、債權人及投資大眾之權益，自應立即補選董事長或推派一人代
      理行使董事長職務，是以被告公司中之法人股東中國鋼鐵股份有限公司將其三
      位職董事代表人中之杜金陵改派為乙○○，並互推乙○○為代理人，繼於八十
      九年九月二十九日由乙○○召集被告公司第三屆第一次臨時董監事聯席會議，
      經董事王鍾渝、陳振榮、乙○○（均為被告法人股東中國鋼鐵股份有限公司之
      代表人）、陳寶瑞四人之出席，經出席四名董事之一致表決通過選任乙○○為
      被告公司之董事長等情，核與前開公司法之規定及公司主管機關之相關函釋內
      容相符，原告指稱被告公司董事長乙○○之選任於法不合，應有誤認。
  ３、再者，被告公司董事人數，經董事長辭職及三名董事之當然解任，實際在任者
      為五名，雖仍符合公司法規定股份有限公司董事不得少於三人之強制規定，然
      其缺額既已逾三分之一，被告公司自得以修改章程之方式降低董事人數，使不
      發生缺額補選之情形，抑或維持章程所載之董事人數，以召集股東臨時會之方
      式補選之，被告公司既決之以修改章程董事人數之方式，使不生董事缺額補選
      之狀，依前開公司主管機關經濟部之函釋，亦無違誤，原告就此所為之指稱，
      亦不可採。
四、綜上所述，原告雖陳其未收受系爭臨時股東會開會通知，而主張被告公司未遞郵
    發送等情，然因公司股東會之開會通知，係採發信主義，不以送達公司股東或經
    收受為必要，是以原告之推論，誠屬邏輯之謬誤，另被告公司就其依法寄發系爭
    臨時股東會開會通知一情，既已盡相當舉證之責，堪信其所述為真實。再者，原
    告復主張系爭臨時股東會係由無召集權人之乙○○所召開，而主張撤銷系爭臨時
    股東會之決議，亦與法律行為若屬無效，則當然、自始、確定不生效力，無待撤
    銷之法理相扞格，從而，應認原告起訴請求撤銷系爭臨時股東會決議等情，均無
    理由，不予准許。
五、本件事證已經明確，兩造其餘主張及舉證，與判決結果不生影響，不另論述，附
    此敘明。
六、據上論結，本件原告之訴為無理由，依民事訴訟法第七十八條，判決如主文。
中　　　華　　　民　　　國　　九十一　年　　　三　　　月　　　十四　　　日
                                臺灣台中地方法院民事第五庭
　　　　　　　　　　　　　　　　　　審判長法　官　張惠立
　　　　　　　　　　　　　　　　　　　　　法　官  王邁揚
　　　　　　　　　　　　　　　　　　　　　法　官　劉兆菊
右為正本係照原本作成
如對本判決上訴，須於判決送達後廿日內向本院（台中市○○路○段九一號）提出上
訴狀（應按對造人數提出繕本）
中　　　華　　　民　　　國　　九十一　　年　　　三　　　月　　十五　　　日
~B法院書記官
